---
title: "Modelo general para R-Markdown con Python y LaTeX"
author: "Teodoro J. Martínez Arán"
date: "14/6/2021"
output: 
  html_document:
    toc: true
    toc_float: true
    theme: united
    number_sections: true
---

```{r setup, include=FALSE}
knitr::opts_chunk$set(echo = TRUE)
library (reticulate)
library (knitr)
library (kableExtra)
library (tidyverse)
library (lubridate)
library (magrittr)  # %<>%
library (rnaturalearth)
library (plotly)
library (xts)
library (dygraphs)
```

# Carga, limpieza y manipulación inicial de datos

## Crédito a los autores del dataset y el curso de análisis de datos COVID
Los datos de este documento provienen de la compilación hecha por usuarios de [Kaggle](https://www.kaggle.com/imdevskp/corona-virus-report). Los datos corresponden a la versión 166, a fecha 15-Jun-2021.

La estructura y parte de los contenidos de este modelo derivan del [curso de Udemy de Juan Gabriel Gomila Salas para análisis de datos del Coronavirus](https://www.udemy.com/course/covid19-r/)

## Carga de datos

```{r Carga, limpieza y manipulación inicial de datos}
data_path <- c("../../../../Alacena/data/COVID19/covid_19_clean_complete.csv")
data <- read_csv (data_path,
                  skip = 1,
                  col_names = c ("Provincia_Estado",
                                 "Pais_Region",
                                 "Latitud", # Norte(+) o Sur (-)
                                 "Longitud", # Este (+) u Oeste (-)
                                 "Fecha",
                                 "Casos_Confirmados",
                                 "Casos_Fallecidos",
                                 "Casos_Recuperados",
                                 "Casos_Activos",
                                 "Region_OMS"
                                 ),
                  col_types = c (Provincia_Estado = "f",
                                 Pais_Region = "f",
                                 Latitud = "n",
                                 Longitud = "n",
                                 Fecha = "D",
                                 Casos_Confirmados = "i",
                                 Casos_Fallecidos = "i",
                                 Casos_Recuperados = "i",
                                 Casos_Activos = "i",
                                 Region_OMS = "f"
                                 )
                  )

```
## Estructura de los datos

```{r Estructura de los datos}
data |> 
  head(10) |> 
  kable() |> 
  kable_styling()

```
## Auditoría de valores anómalos

Para auditar la calidad de los valores, se pueden crear columnas calculadas a partir de los datos, que generen valores aparentemente lógicos. Si aparecen valores imposibles, alguno de los datos que participan en el cálculo contiene un error.

Como ejemplo, utilizaremos una columna calculada para los pacientes activos. Para todas las filas, debe cumplirse la siguiente igualdad:

$$ Confirmados = Muertos + Recuperados + Activos $$
Por tanto, los casos activos calculados podrían obtenerse mediante la siguiente operación:

$$ Activos = Confirmados - Fallecidos - Recuperados $$
Podemos insertar la columna calculada mediante el código siguiente:
```{r}
data %<>%
  mutate (Casos_Activos_calc = Casos_Confirmados - Casos_Fallecidos - Casos_Recuperados)
data |> tail()
```

Los casos activos no deberían ser negativos, salvo que haya un error o alguna explicación no lógica. Por tanto, cuando filtramos los datos en los que la nueva columna ofrezca datos negativos, obtendremos aquellas filas con incongruencias de datos.

```{r}
data |>
  filter (Casos_Activos_calc < 0) |>
  arrange(Provincia_Estado, Fecha) |>
  kable() |> 
  kable_styling()

```
Con estos datos anómalos identificados hay dos estrategias posibles:
1.- Si se conoce el origen de la anomalía, se puede corregir el dato erróneo
2.- Si no se conoce el origen, deben documentarse y tratarse de manera específica

# Análisis geográfico de datos

## Delimitación de zonas geográficas groseras (rectángulos)

En primer lugar, debemos filtrar los datos geográficos que nos interesan.

En el caso de tablas de datos con longitud y latitud, podemos crear inicialmente un rectángulo que encuadre los países de interés.

En un segundo paso, eliminaremos aquellos países en los que no tenemos observaciones

```{r}
data_europa <- data |>
  filter (Latitud >38,
          between(Longitud, -25, 30)
          )
nrow (data_europa)
table(data_europa$Pais_Region) |>
  as.data.frame() |>
  filter(Freq >0)
  
```
## Delimitación de zonas geográficas en torno a un punto (bolas)

Para saber los datos que están en torno a un determinado radio, a partir de un punto central, utilizaremos la distancia euclídea. Se calcula mediante la siguiente fórmula:

$$ d(x,y) = \sqrt {(x_{Lat}-y_{Lat})^2+ (x_{Long}-y_{Long})^2} $$
Definiremos una función 'distancia_grados', que calcule la fórmula:
```{r}
distancia_grados <- function (x,y){
  sqrt((x[1]-y[1])^2 + (x[2]-y[2])^2)
}
```

Y en segundo lugar, crearemos una función que calcule la distancia a una determinada localización, como por ejemplo 'distancia_grados_HCN'

```{r}
distancia_grados_hcn <- function (x){
  hcn <- c (38.104333, -1.867359)
  distancia_grados (x, hcn)
}
```
De este modo, podemos saber los distancia de los casos respecto al centro definido, aplicando esta función:

```{r}
distancia_hcn <- apply(cbind(data_europa$Latitud, data_europa$Longitud),
                       MARGIN = 1,
                       FUN = distancia_grados_hcn
                       )
```
Si añadimos la columna creada a los datos de Europa, obtendremos la distancia de los casos al HCN de todos los casos

```{r}
data_europa %<>%
  mutate (
    distancia_hcn = distancia_hcn
  )

```
Para identificar si hemos tenido muchos casos cerca del hcn en una determinada fecha, podríamos filtrar los casos:

```{r}
data_europa |>
  filter (between (Fecha,
                   dmy("01-03-2020"), 
                   dmy("17-03-2020")
                   ),
         distancia_hcn < 4
         ) |>
  kable ()
```

Los datos agregados geolocalizan falsamente los datos en un punto que se considera el centro de masas (todos los datos son iguales. Si esta función se aplica al dataset de datos crudos, podemos geolocalizar cómo se propagan las epidemias en tiempo real.

## Mapas del mundo (ggmaps)
Los datos del mundo los podemos descargar de la biblioteca Rnaturalearth

### Definición del mapa mundo genérico

Para crear un mapa se necesita un dataset que contenga los datos de los bordes de los países para poder pintarlo

Uno de los formatos más utilizados son los archivos de tipo 'shapefile' o 'sf'.

```{r}
world <- ne_countries(scale="large",
                      returnclass ="sf")

# Definición de las variables necesarias para pintar el mapa genérico
datos_mapa <- world
color_fronteras <- "black"
color_paises <- "#A51C30"
labs_title <- c("Mapa del mundo")
labs_subtitle <- c("genérico")

# Mapa del mundo
ggplot (data = world) + 
  geom_sf(color = color_fronteras, 
          aes(fill = color_paises)
          )+
  xlab("Longitud") + 
  ylab("Latitud") +
  ggtitle (labs_title, 
           subtitle = labs_subtitle)
```

## Mapa con proyecciones diferentes
Se puede cambiar la proyección del mapa para utilizar otra representación diferente, distinta a Mercator.

```{r}
# Mapa del mundo
ggplot (data = world) + 
  geom_sf(color = color_fronteras, 
          aes(fill = color_paises)
          ) +
  coord_sf (crs="+proj=laea + lat_0=50 + lon_0=10") + # Tipo de proyección, latitud-longitud del centro del mapa
  xlab("Longitud") + 
  ylab("Latitud") +
  ggtitle (labs_title, 
           subtitle = labs_subtitle)
```



## Mapa con distintos colores según un parámetro
Se puede asignar una variable al color de los países, que quedarán coloreados según una escala de color que abarque el rango de valores de esta variable. Por defecto se añade una leyenda explicativa.

```{r}
# Definición de las variables necesarias para pintar el mapa con color por un variable
color_paises <- world$mapcolor9
labs_title <- c("Mapa del mundo")
labs_subtitle <- c("Color de países en función de una variable")

# Mapa del mundo coloreado
ggplot (data = world) + 
  geom_sf(color = color_fronteras, 
          aes(fill = color_paises)
          )+
  xlab("Longitud") + 
  ylab("Latitud") +
  ggtitle (labs_title, 
           subtitle = labs_subtitle)
```

## Mapa con puntos proporcionales a un parámetro
Se puede asignar una variable a un gráfico de puntos geolocalizado en el centro de cada país, con tamaño proporcional al valor de una variable.

```{r}
# Definición de las variables necesarias para pintar el mapa con un punto proporcional a un variable
labs_title <- c("Mapa del mundo")
labs_subtitle <- c("Color de países en función de una variable")

# Mapa del mundo con punto proporcional
## Primera capa: mapa del mundo vacío, sin colores, sólo con las fronteras
ggplot (data = world) + 
  geom_sf(color = color_fronteras)+
  xlab("Longitud") + 
  ylab("Latitud") +
  ggtitle (labs_title, 
           subtitle = labs_subtitle)
## segunda capa: punto proporcional a la variable
data |>
  filter(data$Fecha == dmy ("19-03-2020")) |>
  ggplot(aes(Longitud, Latitud)) +
  geom_point(aes(size = Casos_Confirmados,
                 color = Casos_Fallecidos))+
  coord_fixed() +
  theme(legend.position = "bottom")
```

## Mapas interactivos con ggplotly
La librería añade interactividad con un mapa previamente creado. La forma más sencilla de gestionarlo es asignar el mapa a una variable, y parametrizar ggplot por separado

```{r}
g <- ggplot (data = world) + 
  geom_sf(color = color_fronteras, 
          aes(fill = color_paises)
          ) +
  xlab("Longitud") + 
  ylab("Latitud") +
  ggtitle (labs_title, 
           subtitle = labs_subtitle)
ggplotly(g)
```
## Cómo hacer un top 20

Seleccionamos los datos
```{r}
thr = 1000

data |>
  filter (Fecha == ymd("2020-03-19"),
          Casos_Confirmados > thr) |>
  mutate (Prop_Fallecidos = Casos_Fallecidos / Casos_Confirmados,
          Ranking = dense_rank(desc(Prop_Fallecidos))) |>
  arrange (Ranking) |>
  head (20) |>
  kable ()
```
## Segmentación de datos de las regiones por categorías con mosaicplot

```{r}
data$lat_class = cut(data$Latitud,
                     breaks = seq(from = -90, to =90, by = 10))
data$long_class = cut(data$Longitud,
                      breaks = seq(from = -180, to =180, by = 10))
tt = table (data$lat_class, data$long_class)
tt = tt[nrow(tt):1, ]
mosaicplot (t(tt), shade = TRUE)
```

# Análisis temporal de los datos

## Evolución de infectados vs recuperados vs fallecidos

En primer lugar, debe crearse una tabla en la que se incluyan los datos que se quieren representar

```{r}
datos_por_fecha = aggregate(
  cbind(Casos_Confirmados, Casos_Fallecidos, Casos_Recuperados) ~ Fecha,
  data=data,
  FUN = sum
) 
datos_por_fecha$Casos_Activos <-
  datos_por_fecha$Casos_Confirmados - datos_por_fecha$Casos_Fallecidos - datos_por_fecha$Casos_Recuperados
head(datos_por_fecha)
tail(datos_por_fecha)

```
### Gráficos con el paquete stats
Se pueden pintar los gráficos con el paquete básico 'stats' incluido en R

```{r}
barplot(Casos_Confirmados ~ Fecha, data = datos_por_fecha)
barplot(Casos_Fallecidos ~ Fecha, data = datos_por_fecha)
barplot(Casos_Recuperados ~ Fecha, data = datos_por_fecha)
barplot(Casos_Activos ~ Fecha, data = datos_por_fecha)

plot (Casos_Confirmados ~ Fecha, 
      data = datos_por_fecha,
      col = "orange",
      type = "l",
      main = "Casos COVID-19 confirmados en todo el mundo por fecha",
      xlab = "Fecha",
      ylab = "Número de casos COVID-19 confirmados",
      log = "y")
lines (Casos_Fallecidos ~ Fecha,
       data = datos_por_fecha,
       col = "red")
lines (Casos_Recuperados ~ Fecha,
       data = datos_por_fecha,
       col = "green")
legend ("topleft", 
        c("Confirmados", "Fallecidos", "Recuperados"),
        col = c("orange", "red", "green"),
        pch = 1,
        lwd = 2)
```

### Gráficos con el paquete ggplot2

Los gráficos también se pueden dibujar con ggplot2

```{r}

```

## Análisis de datos de España

En primer lugar, deben filtrarse los datos del país que queremos estudiar, y las variables sobre las que se van a trabajar.

```{r}
data_spain = data |>
  filter(Pais_Region == "Spain") |>
  select(Fecha, starts_with("Casos_"))

plot (x = data_spain$Fecha,
      y = data_spain$Casos_Confirmados,
      main = "Casos COVID-19 confirmados en España",
      type = "s",
      col = "orange",
      lwd = 2
      )
barplot (as.matrix (t (data_spain[,3:5])),
         names = datos_por_fecha$Fecha,
         col = c("red","green","yellow"),
         main = "Estudio de casos por tipo en España",
         xlab = "Fecha",
         ylab = "Número de casos"
         )
legend ("topleft", 
        c ("Fallecidos", "Recuperados", "Activos"),
        col = c("red","green","yellow"),
        pch = 1,
        lwd = 2)
```

## Gráficos interactivos con series temporales

Se utilizarán dos librerías específicas para series temporales: xts y dygraphs

Reutilizaremos uno de los gráficos previos, y le daremos interactividad

```{r}
# Gráfico base
plot (Casos_Confirmados ~ Fecha, 
      data = datos_por_fecha,
      col = "orange",
      type = "l",
      main = "Casos COVID-19 confirmados en todo el mundo por fecha",
      xlab = "Fecha",
      ylab = "Número de casos COVID-19 confirmados",
      log = "y")
lines (Casos_Fallecidos ~ Fecha,
       data = datos_por_fecha,
       col = "red")
lines (Casos_Recuperados ~ Fecha,
       data = datos_por_fecha,
       col = "green")
legend ("topleft", 
        c("Confirmados", "Fallecidos", "Recuperados"),
        col = c("orange", "red", "green"),
        pch = 1,
        lwd = 2)

# Creación del objeto ts
datos_por_fecha_ts <- xts (x = datos_por_fecha[, 2:5], # Datos que queremos incluir
                           order.by = datos_por_fecha$Fecha)    # 

# Pintamos el primer tipo de gráfico dygraph (elemental)
dygraph (datos_por_fecha_ts) |>
  dyOptions(labelsUTC = TRUE,
            labelsKMB = TRUE,
            fillGraph = TRUE,
            fillAlpha = 0.05,
            drawGrid = TRUE,
            colors = c("blue", "red", "green", "orange")
            ) |>
  dyRangeSelector() |>
  dyCrosshair (direction = "vertical") |>
  dyHighlight (highlightCircleSize = 5,
               highlightSeriesBackgroundAlpha = 0.2,
               hideOnMouseOut = FALSE) |>
  dyRoller (rollPeriod = 2)

```


# Análisis por cohortes

# Análisis predictivo

# Fuentes oficiales de datos

# Modelos matemáticos para el estudio de series temporales

# Elaboración de informes interactivos

